【裁判字號】    89,上,821
【裁判日期】    900502
【裁判案由】    侵權行為損害賠償
【裁判全文】
台灣高等法院民事判決  八十九年度上字第八二一號
      上  訴  人  丙○○
      被上訴人    乙○○
                  甲○○
右當事人間請求侵權行為損害賠償事件，上訴人對於中華民國八十九年二月十六日臺
灣臺北地方法院八十七年度訴字第三四四三號第一審判決提起上訴，本院判決如左：
    主    文
原判決關於命上訴人給付被上訴人乙○○超過新臺幣陸拾肆萬捌仟捌佰柒拾伍元本息
部分，給付被上訴人甲○○超過新臺幣肆拾萬伍仟捌佰陸拾元本息部分及各該部
分假執行之宣告，暨訴訟費用之裁判除確定部分外均廢棄。
右開廢棄部分，被上訴人在第一審之訴及其假執行之聲請均駁回。
其餘上訴駁回。
第一、二審訴訟費用（除確定部分外）由上訴人負擔十分之六，餘由被上訴人乙○○
、甲○○負擔。
    事    實
甲、上訴人方面：
  壹、聲明：
    一、原判決不利於上訴人部分廢棄。
    二、右廢棄部分，被上訴人第一審之訴及假執行之聲請均駁回。
  貳、陳述：除與原判決記載相同者，予以引用外，補稱略以：
    一、上訴人是否超速，應視事故發生時之煞車痕距離。本件道路交通事故調查報
        告表之現場圖在肇事車輛後標示六點七公尺之距離，即指煞車痕之距離，刑
        事確定判決亦為此認定。被上訴人雖抗辯該距離為肇事車輛與羅斯福路三段
        六十三號之距離，並非煞車痕，鈞院函查結果亦認係如此，惟該人員並非當
        時製圖之人員，再者，於現場圖上標示車輛與羅斯福路三段六十三號房屋之
        垂直距離毫無意義，對事故過失之判斷無任何之幫助。因此，該距離應為煞
        車痕無疑。
    二、上訴人雖於筆錄中曾表示當時車速約為五、六十公里，但上訴人於事發時一
        時驚惶失措，並未看速度表，所以時速僅為上訴人當時之猜測。因此，車速
        之判斷應由客觀上之證據認定之。而現存之客觀證據即為圖示之煞車痕，參
        照一般公路汽車煞車距離、行車速度對照表，肇事之車速僅有三十五公里，
        並未超速，被上訴人主張上訴人超速應負舉證責任。
    三、原審認定上訴人徒步穿越快車道，其行為顯然有重大過失，又認定上訴人超
        速而有過失，但過失相抵後之賠償比例竟認上訴人應負擔三分之二，顯見原
        審對賠償比例認定不當。
    四、上訴人現任職於建設公司，然因營建業普遍不景氣，因此上訴人之工作事實
        上並不穩定。況上訴人於車禍發生前即失業在家，上訴人家境並非富裕，目
        前尚賃屋居住，被上訴人共請求慰撫金一百二十萬元顯然過高，應予酌減。
乙、被上訴人方面：
  壹、聲明：上訴駁回。
  貳、陳述：除與原判決記載相同者，予以引用外，補稱略以：
    一、卷附事故現場圖中Ａ車下方所載「6.7」之意義，經鈞院函查結果，係指Ａ
        車車尾至羅斯福路三段六十三號之距離，而非上訴人聲稱之煞車痕，本件刑
        事判決逕認上開數據為煞車痕，即有錯誤。
    二、上訴人於派出所及檢察官偵訊時，皆自承當時車速約五、六十公里，已超過
        市區道路時速四十公里之限制，上訴人其後辯稱肇事當時之行車時速僅三十
        公里云云，要屬臨訟卸責之詞，不足採信。
    三、上訴人指稱被害人係「由分隔島跑出來」，完全出於事後臆測。被害人於事
        故發生前已立於分隔羅斯福路南北向車道之中心（雙黃）線附近，準備穿越
        北向南車道，惟因上訴人超速行駛，疏未注意被害人站立於中心線附近，嗣
        發現時因距離過近（不及二公尺），煞車不及，且閃避方向錯誤，因而左前
        車頭直接由左後方將被害人撞彈至逆向車道數公尺之遙，從而，即令被害人
        有違規穿越南向北快車道之行為，厥與在中心線或逆向車道遭上訴人衝撞而
        死亡之結果間，已無因果關係，原審判決上訴人應負大部分之過失責任，自
        無不合，上訴人主張被害人與有重大過失，委無可採。
    理    由
一、被上訴人主張：上訴人丙○○於八十六年十二月二十日上午九時三十分許，駕駛
    ＡＳ─三二二七號自用小客車沿台北市○○○路由新店往台北方向行駛，途經台
    北市○○○路○段五十號前，因過失未注意車前狀況，超速行駛，迨發現由慢車
    道橫越分隔島欲穿越馬路之行人洪義豐時，煞避不及，致其小客車撞上洪義豐，
    致洪義豐洪顱內出血合併腦水腫死亡，被上訴人乙○○、甲○○為被害人洪義豐
    之父母，洪義豐對其負有法定扶養義務，而乙○○係二十九年十一月十七日出生
    ，甲○○係二十五年二月一日出生，以八十五年為基準，分別尚有一七．八年及
    一九．九年之壽命，以八十五年每人每年平均消費支出為二十二萬一千一百九十
    七元，依霍夫曼計算法及上訴人有六名子女分擔扶養費算之，乙○○、甲○○得
    請求之扶養費分別為四十六萬零三百零二元、四十九萬六千八百七十九元；另乙
    ○○又為洪義豐支出醫療費用二十四萬九千六百八十一元及殯葬費用三十一萬六
    千零十元；又洪義豐為被上訴人次子，被上訴人晚年意外喪子，哀傷逾恆，精神
    上之打擊甚大，自得請求賠償精神慰撫金各六十萬元等情，爰依民法第一百八十
    四條第一項前段、第一百九十二條第一、二項、第一百九十四條之規定，求為命
    上訴人給付被上訴人乙○○一百六十一萬五千九百九十三元，給付被上訴人甲○
    ○一百零九萬六千八百七十九元並均加計自起訴狀繕本送達上訴人翌日即八十九
    年九月十一日起，均至清償日止之法定遲延利息之判決（原判決就被上訴人乙○
    ○請求之一百零八萬一千四百五十八元本息，被上訴人甲○○請求之其中七十二
    萬六千四百三十九元本息部分為上訴人敗訴之判決，上訴人就其敗訴部分提起上
    訴）。
    上訴人則以：伊並未超速，係洪義豐無預警闖越快車道，於損害之發生與有過失
    ，上訴人不應負三分之二責任；被上訴人所請求之慰撫金過高等語，資為抗辯。
二、被上訴人主張：上訴人於八十六年十二月二十日上午九時三十分許，駕駛ＡＳ─
    三二二七號自用小客車沿台北市○○○路由新店往台北方向行駛，途經台北市○
    ○○路○段五十號前，因過失未注意車前狀況，超速行駛，迨發現由慢車道橫越
    分隔島欲穿越馬路之行人洪義豐時，煞避不及，致其小客車撞上洪義豐，致洪義
    豐顱內出血合併腦水腫死亡，上訴人嗣經本院刑事庭以過失致死罪判處上訴人有
    期徒刑五月確定之事實，業據提出診斷證明書、本院以八十八年交上易字第二三
    ０號刑事判決鑑定書及刑事判決為證，且為上訴人所不爭執，此部分事實堪信為
    真實。
三、上訴人雖辯稱其並未超速，係洪義豐無預警闖越快車道，於損害之發生與有過失
    ，上訴人不應負三分之二責任等語。經查：
  (一)按行車速度，依標誌之規定，無標誌者，在市區道路，時速不得超過四十公里，
    道路交通安全規則第九十三條第一項第一款定有明文。查本件肇事路段設有快慢
    車道分隔島，並未設置速限標誌，上訴人肇事地點在羅斯福路三段五十號前之快
    車道，依上開規定，行車時速不得超過四十公里，此有台北市交通管制工程處函
    在卷可稽（見本院卷第四九頁），而上訴人於警訊及偵查中分別供稱當時其時速
    為「三十英里」、「約五、六十公里」等語（見原法院檢察署八十七年度相字第
    四號相驗卷第八頁反面、第十二頁反面），於台北市車輛行車事故鑑定委員會鑑
    定時到會說明指稱當時時速五十幾公里等語（見原審卷第一二八頁），故上訴人
    肇事時之時速為五十幾公里，已超過法定之四十公里速限之事實，堪以認定。上
    訴人雖辯稱依道路交通事故調查報告表事故現場圖所示，其自小客車所留煞車痕
    為六點七公尺，經參以一般公路汽車煞車距離、行車速度對照表，其肇事當時車
    速應僅係三十五公里左右，並未超速等語，然查道路交通事故調查報告表事故現
    場圖Ａ車（即上訴人之自小客車）下方所載之「６．７」係指Ａ車車尾至羅斯福
    路三段六三號之距離為六點七公尺，此有台北市政府警察局交通警察大隊函在卷
    可稽，並經證人即制作該現場圖之警員黃茂凌到庭結證屬實（見本院卷第五四、
    七五頁），上訴人辯稱其未超速等語，並非可採。
  (二)次按汽車行駛時，駕駛人應注意車前狀況及兩車併行之間隔，並隨時採取必要之
    安全措施，道路交通安全規則第九十四條第三項定有明文。查被害人洪義豐於前
    揭時地穿越快慢車道分隔島欲橫越馬路，上訴人駕車行駛於中央快車道，其中尚
    間隔一車道，依刑事卷所附之照片所示，分隔島上雖有小樹，然其高度約僅止成
    人之腰際（見原審八十七年度交易字第七二號刑事卷第二二至二五頁、本院卷第
    四七頁），以被害人身高一六四公分  (相驗卷第十六頁驗斷書參照)，則上訴人
    茍有注意車前狀況，其視線即無任何遮蔽物可予阻礙而難以發現分隔島上之被害
    人。上訴人駕駛小客車，以約五十餘公里之時速行駛，復疏未發現在分隔島上欲
    穿越快車道之行人，以採取必要之安全措施，致撞及被害人，自屬違反道路交通
    安全規則第九十三條第一項第一款、第九十四條第三項規定而有過失，因其過失
    致被害人死亡，則其過失行為與被害人之死亡間即有相當因果關係。
  (三)末按行人在設有劃分島之路段不得穿越道路，道路交通安全規則第一百三十四條
    第一款定有明文。查肇事路段設有快慢車道分隔島，被害人洪義豐違反上開規定
    ，徒步穿越分隔島橫越馬路，致為駕車行駛於中央快車道之上訴人撞及，亦有過
    失。雖被上訴人主張被害人洪義豐於事故發生前已立於分隔羅斯福路南北向車道
    中心（雙黃）線附近，準備穿越北向南車道，因上訴人發現時距離過近（不及二
    公尺），煞車不及，且閃避方向錯誤，因而左前車頭直接由左後方將被害人撞彈
    至逆向車道，故即令被害人有違規穿越南向北快車道之行為，亦與在中心線或逆
    向車道遭上訴人衝撞而死亡之結果間，無因果關係等語。惟依慣性原理，行進中
    之車輛於撞擊後雖受阻，仍繼續向前滑行經煞停作用後始停止，其停止之位置應
    在撞擊點之前方，如洪義豐係立於雙黃線上因上訴人閃避方向錯誤（即應向右閃
    而誤向左閃）而被撞，則上訴人之車於撞擊後理應向左前方滑行而停於對向車道
    ，然依現場圖所示，上訴人之車於肇事後停放在南向北第一快車道上，左前車頭
    、車尾與雙黃線之距離分別為○及○．一公尺，並未逾越雙黃線停於對向車道，
    足證其撞擊點係在上訴人遵行之車道內，而非因上訴人閃避方向錯誤而在雙黃線
    上或逆向車道撞擊洪義豐；又一般人於違規穿越道路時，為避免被往來之車輛撞
    及，通常會以較快速度行進，參以上訴人於警訊中即供稱：「在我前方突然有一
    行人（洪義豐）從慢車道往快車道行進．．．（當時洪義豐未注意左側有來車，
    他只目測右方來車）．．撞到時他人是頭部撞到我駕駛座前之擋風玻璃．．」等
    語（見前述相驗卷第八頁反面），顯見洪義豐於快速穿越道路時，於即將通過但
    尚未完全通過南向北快車道時，即轉向注意北向南之快車道車輛，致未注意即將
    駛至之上訴人車子，而上訴人發現洪義豐時又因距離過近，煞車不及，因而左前
    車頭撞及洪義豐，洪義豐穿越快慢車道分隔島橫越馬路，又未注意左右來車，自
    屬違法而與有過失，台北市車輛行車事故鑑定委員會、臺灣高等法院八十七年度
    交上易字第二三○號判決亦均同此認定。是被上訴人主張被害人之違規穿越道路
    行為，與其被撞死亡之結果間，無因果關係等語，並無可採。
  (四)道路交通安全之維護，有賴使用道路之汽車駕駛人與行人之共同遵守交通規則，
    汽車駕駛人行經設有劃分島之路段時，得信賴行人於該路段不會穿越道路，猶如
    行人於人行道行走得信賴汽車不會行駛於人行道，洪義豐於不得穿越道路處，任
    意穿越道路，違反一般汽車駕駛人之信賴原則，雖上訴人駕車超速行駛又未注意
    車前狀況，亦有過失，然上訴人僅超速十餘公里，洪義豐之過失應大於上訴人甚
    明。本院斟酌兩造原因力之強弱，認洪義豐應負十分之六之過失責任。被上訴人
    主張被害人洪義豐並無過失等語，並非可採。
  (五)本件肇事經過業經上訴人於警訊及偵查中敘述清楚，上訴人聲請傳訊證人即其妻
    周琬淳以證明上訴人之行車狀況及肇事情形，即無必要，併此敘明。
四、按因故意或過失不法侵害他人之權利者，負損害賠償責任；又不法侵害他人致死
    者，對於支出殯葬費之人，亦應負損害賠償責任。被害人對於第三人負有法定扶
    養義務者，加害人對於該第三人亦應負損害賠償責任；不法侵害他人致死者，被
    害人之父、母、子、女及配偶，雖非財產上之損害，亦得請求賠償相當之金額，
    民法第一百八十四條第一項前段、第一百九十二條、第一百九十四條分別定有明
    文。茲就被上訴人請求賠償之損害，應否准許，分述為次：
  (一)醫療費及殯葬費部分：
    被上訴人乙○○主張其因洪義豐之死亡支出醫療費二十四萬九千六百八十一元及
    殯葬費三十一萬六千零一十元之事實，業據被上訴人乙○○提出醫院收據一紙、
    住院病患費用明細表乙份計十三頁、收據八紙為證，且為上訴人所不爭執，其此
    部分之請求，應予准許。
  (二)扶養費用部分：
    被上訴人乙○○、甲○○分別請求扶養費用之損害四十六萬零三百零二元、甲○
    ○請求扶養費四十九萬六千八百七十九元，其中乙○○請求部分中之四十五萬六
    千四百九十六元、甲○○請求部分中之四十八萬九千六百五十八元，上訴人不爭
    執，應予准許。被上訴人乙○○、甲○○逾此部分之請求，經原審駁回後，被上
    訴人未聲明不服，故本判決不再論述。
  (三)慰撫金部分：
    查被害人洪義豐為被上訴人乙○○、甲○○之次子，被上訴人對之倚賴甚深，因
    上訴人過失，驟然天人永隔，白髮人送黑髮人之悲痛，哀傷逾恆，精神上之打擊
    甚大，本院斟酌實際情況，及兩造之身分、地位、經濟能力（被上訴人乙○○國
    小畢業，甲○○不識字，均務農為生；上訴人工專畢業，原任職營造公司，月薪
    約五萬餘元），認被上訴人乙○○、甲○○各請求陸拾萬元之慰撫金，尚稱允當
    ，應予准許。
  (四)綜上，被上訴人乙○○、甲○○得請求賠償之金額，合計為一百六十二萬二千一
    百八十七元、一百零八萬九千六百五十八元。惟按損害之發生或擴大，被害人與
    有過失者，法院得減輕賠償金額，或免除之，民法第二百十七條第一項定有明文
    。本件被害人洪義豐就損害之發生與有過失，應負擔十分之六之過失責任比例，
    已如前述，依前揭規定，應減輕上訴人賠償金額十分之六，則依洪義豐與上訴人
    應負擔之過失責任比例為六比四計算，被上訴人乙○○、甲○○得請求金額應為
    六十四萬八千八百七十五元、四十三萬五千八百六十三元（元以下四捨五入）。
五、綜上所述，被上訴人依侵權行為之法律關係，請求上訴人及給付被上訴人乙○○
    、甲○○得請求金額應為六十四萬八千八百七十五元、四十三萬五千八百六十三
    元及自起訴狀繕本送達之翌日起即八十七年九月十一日起至清償日止之法定遲延
    利息，洵屬正當，應予准許；逾此範圍之請求，即非正當，應予駁回。原審就超
    過上開應准許部分，為上訴人敗訴之判決，並為假執行之宣告，自有未洽。上訴
    意旨就此部分指摘原判決不當，求予廢棄改判，為有理由，應予廢棄改判如主文
    第一、二項所示。至於上開應准許部分，原審判命上訴人給付，並為假執行之宣
    告，核無違誤，上訴意旨，就此部分，仍執陳詞，指摘原判決不當，求予廢棄，
    為無理由，應駁回其上訴。
六、據上論結，本件上訴為一部有理由，一部無理由，爰判決如主文。
中      華      民      國    九十      年      五      月      二      日
                                  民事第三庭
                                      審判長法  官  陳  永  昌
                                            法  官  吳  秀  美
                                            法  官  蕭  艿  菁
右正本係照原本作成。
被上訴人不得上訴。
上訴人如不服本判決，應於收受送達後二十日內向本院提出上訴書狀，其未表明上訴
理由者，應於提出上訴後二十日內向本院補提理由書狀（均須按他造當事人之人數附
繕本）上訴時應提出委任律師或具有律師資格之人之委任狀；委任有律師資格者，另
應附具律師及格證書及釋明委任人與受任人有民事訴訟法第四百六十六條之一第一項
但書或第二項（詳附註）所定關係之釋明文書影本。
中      華      民      國    九十      年      五      月      三      日
                                            書記官  尤  峰  惠
附註：
民事訴訟法第四百六十六條之一（第一項、第二項）：
對於第二審判決上訴，上訴人應委任律師為訴訟代理人。但上訴人或其法定代理人具
有律師資格者，不在此限。
上訴人之配偶、三親等內之血親、二親等內之姻親，或上訴人為法人、中央或地方機
關時，其所屬專任人員具有律師資格並經法院認為適當者，亦得為第三審訴訟代理人
。


司法院資訊處製作；財團法人民間司法改革基金會備份。
